臺灣高等法院刑事裁定
111年度毒抗字第299號
抗  告  人  
即  被  告  林文亮




上列抗告人即被告因違反毒品危害防制條例案件，不服臺灣桃園
地方法院中華民國111 年2 月25日111 年度毒聲字第259 號裁定
（聲請案號：臺灣桃園地方檢察署110 年度撤緩毒偵字第58號、
110 年度聲觀字第129 號），提起抗告，本院裁定如下：
    主  文
抗告駁回。
    理  由
一、原裁定意旨略以：抗告人即被告林文亮（下稱被告）基於施
　　用第一、二級毒品之犯意，於民國109 年3 月21日上午8 時
　　許，在桃園市○○區○○街00號住處內，以將海洛因摻入香
　　菸燒烤吸食煙霧之方式，施用第一級毒品海洛因1 次；再以
　　將甲基安非他命置於玻璃球燒烤吸食煙霧之方式，施用第二
　　級毒品甲基安非他命1 次。嗣於109 年3 月21日晚間9 時許
　　，在桃園市○○區○○○路0 段000 巷00號賭場內為警查獲
　　，經採尿送驗，結果呈海洛因代謝物嗎啡及甲基安非他命陽
　　性反應等事實，業據被告於警詢及偵查中坦認不諱，且有尿
　　液檢驗報告在卷可稽，足認被告確於聲請意旨所指之時間、
　　地點，施用第一級毒品海洛因、第二級毒品甲基安非他命。
　　而被告前因施用毒品案件，經臺灣新竹地方法院以88年度毒
　　聲字第2213號裁定令入勒戒處所執行觀察、勒戒後，認無繼
　　續施用毒品之傾向，經臺灣新竹地方檢察署檢察官以88年度
　　毒偵字第819 號不起訴處分；復因施用毒品案件，經臺灣新
　　竹地方法院以89年度毒聲字第1346號裁定令入觀察勒戒處所
　　執行觀察、勒戒後，仍認無繼續施用毒品之傾向，經臺灣新
　　竹地方檢察署檢察官以89年度毒偵緝字第186 號不起訴處分
　　。被告於前案施用毒品犯行觀察勒戒執行完畢釋放3 年後再
　　犯，自應再給予觀察、勒戒之機會。又檢察官考量被告現另
　　案於法務部○○○○○○○執行中，其縮短刑期日為111 年
　　9 月間，考量戒癮治療評估程序無法於監所內為之，認被告
　　不宜再為附條件之緩起訴處分，因而聲請裁定被告送勒戒處
　　所執行觀察、勒戒，核無不合，爰依毒品危害防制條例第20
　　條第1 項、第3 項，觀察勒戒處分執行條例第3 條第1 項之
　　規定，裁定應送勒戒處所觀察、勒戒，期間不得逾2 月等語
　　。
二、抗告意旨略以：被告現另案在監執行，若執行觀察勒戒勢將
　　影響將來假釋之權益，為此提起抗告，請求暫緩觀察勒戒之
　　執行云云。
三、按毒品危害防制條例於109 年1 月15日修正公布、同年7 月
　　15日施行，將施用毒品之再犯期間由「5年」改為「3年」，
　　並就修正施行後仍於偵查中之案件，規定由檢察官逕依修正
　　後規定處理，此觀同條例第20條第3 項、第23條第2 項、第
　　35條之1 第1 款規定亦明。又本次修正之毒品危害防制條例
　　第20條第3 項及第23條第2 項，雖僅將原條文之再犯期間由
　　「5 年」改為「3 年」，惟鑑於將施用毒品者監禁於監獄內
　　，僅能短期間防止其接觸毒品，因慣用毒品產生之「心癮」
　　根本無法根除，並慮及毒品條例施行多年累積之戒毒經驗及
　　實效，暨逐步擴充之醫療、戒癮機構、專業人力、社區支援
　　系統等資源，尤以同條例第24條修正，擴大檢察官對施用毒
　　品者附條件緩起訴處分之範圍，使其能視個案具體情形給予
　　適當多元社區處遇。本次修正後對於施用毒品者之思維，自
　　應與時俱進，擺脫以往側重於「犯人」身分之處罰，著重其
　　為「病患」之特質，並以「治療」疾病為出發點，重新評價
　　前揭所謂「3 年後再犯」之意義。而毒品戒除不易，須經長
　　期且持續之治療，施用毒品者既被視為「病患性犯人」，最
　　佳處遇方式即為治療。對於施用毒品者之治療方式，有機構
　　外之處遇（如自行赴醫院戒癮、附命完成戒癮治療緩起訴處
　　分等），或機構內之觀察、勒戒或強制戒治；至對施用毒品
　　者科以刑罰，無非在運用刑罰之一般預防功能以嚇阻毒品之
　　施用。監獄為執行場所而非戒癮專責機構，針對施用毒品者
　　及其再犯之特性，法務部於106 年12月5 日頒訂之「科學實
　　證之毒品犯處遇模式計畫」，目的即是積極引進地區醫療體
　　系之協助，提供毒癮戒治，落實社區追蹤輔導及治療之銜接
　　，俾修復創傷、預防再犯。惟刑罰因涉及人身自由之基本權
　　，故於施用毒品初犯時皆以傳統之機構外或機構內處遇方式
　　治療，如再施用毒品時，始科以刑事責任。而當刑罰處遇仍
　　不能有效幫助施用毒品者改善惡習時，即表示無法以此方式
　　發揮治療效果，若繼續施以刑罰只具懲罰功能，不僅無法戒
　　除毒癮，更漸趨與社區隔離，有礙其復歸社會。基於憲法應
　　保障人民之生存權，及根據每個國民生存照顧需要提供基本
　　給付之理念，為協助施用毒品者戒除毒癮復歸社會，對於經
　　監獄監禁處遇後仍再犯之施用毒品者，更應恢復以機構內、
　　外之治療協助其戒除毒癮。此即本次修正毒品危害防制條例
　　第20條第3 項關於施用毒品者所謂「3 年後再犯」係何所指
　　之立法真諦。除檢察官優先適用第24條命附條件緩起訴處分
　　處遇（不論幾犯，亦無年限）外，對於施用毒品初犯者，應
　　適用第20條第1 項、第2 項為機構內之觀察、勒戒或強制戒
　　治；若於上開機構內處遇執行完畢釋放後，於「3 年內再犯
　　」者，依第23條第2 項規定，應依法追訴；倘於「3 年後再
　　犯」自應再回歸到傳統醫療體系機構內重為觀察、勒戒或強
　　制戒治之治療。是對於戒除毒癮不易者，唯有以機構內、外
　　處遇及刑事制裁等方式交替運用，以期能控制或改善其至完
　　全戒除毒癮。故本次修正後所謂「3 年後（內）再犯」，自
　　應跳脫以往窠臼，以「3 年」為期，建立「定期治療」之模
　　式。其規定中所謂「3 年後再犯」，只要本次再犯（不論修
　　正施行前、後）距最近一次觀察、勒戒或強制戒治執行完畢
　　釋放已逾3 年者，即該當之，不因其間有無犯施用毒品之罪
　　經起訴、判刑或執行而受影響。
四、經查：本件被告施用第一、二級毒品之事實，業據其於警詢
　　及偵查中坦承不諱，且有桃園市政府警察局楊梅分局搜索扣
　　押筆錄暨扣押物品目錄表、查獲現場及扣押物照片、台灣檢
　　驗科技股份有限公司濫用藥物檢驗報告在卷可憑，足堪認定
　　。而抗告人前因施用毒品案件，兩度經臺灣新竹地方法院裁
　　定送觀察、勒戒，分別於88年12月2 日、89年8 月17日執行
　　完畢釋放出所，由臺灣新竹地方檢察署檢察官以88年度毒偵
　　字第2213號、89年度毒偵緝字第186 號為不起訴處分確定，
　　此有本院被告前案紀錄表在卷可查。被告雖日後有多次施用
　　毒品案件為法院論罪科刑，然本件施用第一、二級毒品之時
　　間，距其最近一次觀察、勒戒執行完畢釋放已逾3 年，屬現
　　行毒品危害防制條例第20條第3 項所定「3 年後再犯」，則
　　檢察官依卷內資料綜合判斷，考量全案情節，依現行規定提
　　起聲請，要屬檢察官之裁量職權，非法院所得介入或審酌。
　　倘檢察官係聲請法院裁定觀察、勒戒，法院就其聲請，除檢
　　察官有違法或濫用其裁量權之情事外，僅得為低密度之審查
　　，依法裁定被告令入勒戒處所執行觀察、勒戒，以查其是否
　　仍有施用毒品傾向，尚無自由斟酌以其他方式替代之權。原
　　審以檢察官已考量被告現另案在監執行，戒癮治療評估程序
　　無法於監所內為之，認被告不宜再為附條件之緩起訴處分，
　　因而裁定被告令入勒戒處所觀察、勒戒，核屬有據，並無違
　　誤。抗告人所執假釋需求之主張，非免除觀察、勒戒之適法
　　事由。從而，被告以此指摘原裁定不當，為無理由，應予駁
    回。
據上論斷，應依刑事訴訟法第412條，裁定如主文。
中　　華　　民　　國　　111 　年　　5 　　月　　17　　日
                  刑事第十七庭  審判長法　官  鄭水銓
                                      法　官  沈君玲
                                      法　官  黃雅芬
以上正本證明與原本無異。
不得再抗告。
                                      書記官   于誠
中　　華　　民　　國　　111 　年　　5 　　月　　17　　日